臺灣桃園地方法院民事判決　　　　　　　 93年度訴字第422號
原　　　告　乙○○
　　　　　　丁○○
共　　　同
訴訟代理人　王聖舜律師
被　　　告　戊○○
訴訟代理人　陳萬發律師
上列當事人間請求損害賠償事件，本院於民國94年9 月7 日言詞
辯論終結，判決如下：
    主    文
原告之訴及假執行之聲請均駁回。
訴訟費用由原告負擔。
    事實及理由
一、按起訴狀送達後，原告不得將原訴變更或追加他訴，但擴張
    或減縮應受判決事項之聲明者，不在此限，民事訴訟法第25
    5 條第1 項第3 款定有明文。本件原告於93年3 月30日起訴
    時原請求被告應與訴外人己○○、甲○○、丙○○連帶給付
    原告各新台幣（下同）750,000 元，及均自起訴狀繕本送達
    之翌日起至清償日止按年息5%計算利息。繼於民國93年7 月
    19日言詞辯論期日撤回對訴外人己○○、甲○○及丙○○之
    請求，復於94年1 月10言詞辯論期日具狀減縮聲明為：被告
    應給付原告乙○○309,300 元、原告丁○○662,750 元及均
    自起訴狀繕本送達之翌日起至清償日止，按年息5%計算之利
    息，此係減縮應受判決事項之聲明，揆諸前揭規定，應予准
    許。
二、原告起訴主張：(一)原告乙○○前向被告購買坐落桃園縣中壢
    市○○段1710之5 地號土地，及地上門牌桃園縣中壢市○○
    ○路101 巷6 弄8 號建物；原告丁○○向被告購買坐落桃園
    縣中壢市○○段1710之6 地號土地，及地上門牌桃園縣中壢
    市○○○路101 巷6 弄10號建物（下稱系爭建物），並分別
    於民國78年5 、6 月間辦理設定抵押貸款後交屋完畢，嗣於
    92年間，原告陸續發現有混凝土剝落及鋼筋腐蝕之情況，疑
    似為海砂屋，即於同年3 月間委請國立中央大學土木工程系
    土木材料品保中心（下稱中央大學土保中心）鑑定，據該中
    心於92年4 月2 日出具之診斷工作報告書所載：「鋼筋鏽蝕
    的原因為混凝土中氯離子含量偏高，混凝土中性化所致。目
    前該社區建築物的混凝土抗壓強度不屬理想，強度劣化將加
    速中性化速度及降低鹽害的抵抗性。由試驗結果研判，本案
    為高氯離子含量建築物，建議進行補強工程或拆除重建。」
    。(二)按給付特定物為標的者，如其瑕疵係於契約成立後發生
    ，並係因可歸責於出賣人之事由所致者，則出賣人就其交付
    之買賣標的物，除應負物之瑕疵擔保責任外，應同時構成不
    完全給付之債務不履行責任。原告購買系爭建物時，係屬預
    售屋，從而就系爭建物所存在之瑕疵自係於買賣契約成立後
    發生，並係因可歸於被告之事實所致，從而被告就系爭建物
    之給付，自屬未依債之本旨而為給付，除應負民法有關物之
    瑕疵擔保責任之規定負責外，並構成不完全給付，且其不完
    全給付之情形乃屬無法補正，原告自得類推適用民法第22 6
    條第1 項有關給付不能之規定，請求被告賠償其所受之損害
    等語。(三)並聲明：(1)被告應給付原告乙○○309,300 元、原
    告丁○○662,750 元，及均自起訴狀繕本送達翌日起至清
　　償日止，按年息5%計算之利息。(2)願供擔保，請准為假執行
　  之宣告。
三、被告則以：(一)系爭建物之買賣契約係於起造前所簽定，並以
    原告分別為系爭建物之「起造人」，且該系爭建物於78年2
    月24日建造完成，並於同年4 月28日辦理建物所有權第1次
    （保存）登記，由原告分別原始取得系爭建物之所有權。按
    建築物之起造人，為建造該建築物之申請人，建物所有權第
    1 次登記應由起造人申請，建築法第12條、土地登記規則第
    79條分別定有明文。原告既分別為系爭建物之「起造人」，
    按建築物由監造人負責監造，其施工不合規定或肇致起造人
    蒙受損失時，其賠償責任應由承造人負責，建築法第60 條
    亦定有明文，即縱始系爭建物有施工不合規定之處，亦應由
    承造人即帥都營造有限公司負擔責任，被告既非承造人，自
    無庸負擔營造瑕疵責任。(二)系爭建物之混凝土氯離子含量，
    本符合法規之規定標準值，而就混凝土中氯離子含量偏高乙
    節，肇因混凝土表層之水泥砂漿「粉刷層」之氯離子含量過
    高所致，加以系爭建物自本件不動產買賣起算迄今已使用逾
    15年以上，期間原告自行對系爭建物之混凝土表層之水泥砂
    漿粉刷層如何更替「粉刷」亦有關係，而與被告無涉。(三)依
    經濟部中央標準局於83年7 月22日公布「細粒料中水溶性氯
    離子含量試驗法」、內政部營建署於84年10月份通過「施工
    中建築物混凝土氯離子含量檢測實施要點」，規定檢測標準
    、檢測程序，檢測人員應會同監造人或承造人之專任工程人
    員於「建築物新拌混凝土氯離子含量檢測報告單」上簽名蓋
    章負責，此有內政部營建署91年8 月1 日營建署建管字第
    0910047187號函可參，足認於83年7 月份之前，混凝土中氯
    離子含量之高低，並非混凝土是否合於標準之認定依據。況
    本件海砂屋之現象，肇因係由「粉刷層」所致已如上述，實
    與混凝土本身無關，且氯離子含量標準值之規範，係於83
    年7 月份以後才制定，自不能據此溯及適用本件77年間依法
    所興建之系爭建物，進而遽認有物之瑕疵存在。(四)系爭建物
    自變更起造人日期即77年8 月5 日起算至原告提起本件訴訟
    即93年3 月30日止，已逾法定請求權時效15年，縱以系爭建
    物之建造完成日即78年2 月24日起算，亦同罹於時效。原告
    雖主張以自92年間發現瑕疵起算，並以於92年4 月29日已向
    桃園縣政府消費者服務中心提出消費爭議申訴請求，作為時
    效中斷抗辯事由，惟消滅時效自請求權可行使時起算，不因
    請求權人不知權利存在或其他事實上障礙，而受影響，且依
    民法第130 條規定，請求後6 個月內不起訴，仍視為不中斷
    時效。(五)按修正前民法關於「不完全給付」之法律效果，規
    定不夠完備，實務及理論通說乃依其不完全給付情形能否「
    補正」為區分，如能補正則類推適用遲延給付之法律效果，
    債權人應先以催告債務人補正為之，尚不得逕變更債之內容
    改以請求金錢賠償為之；如不能補正則類推適用不能給付之
    法律效果。至修正後民法第227 條第1 項明文規定不完全給
    付適用給付遲延或給付不能之規定行使其權利。另據結構技
    師公會鑑定系爭建物之瑕疵，應屬可以補正，既係可以補正
    自不能類推適用民法第226 條第1 項關於「給付不能」之規
    定，逕以請求金錢賠償，而應先催告被告補正。又有關物之
    瑕疵擔保請求權，亦應依民法買賣之法律關係為據，尚非屬
    不完全給付之範疇，故原告請求無據。(六)縱認原告請求有理
    由，然其所請求之損害賠償金額亦顯無據。按損害賠償之方
    法應以回復原狀為之，民法第213 條定有明文，系爭建物與
    其相鄰之建物共計有15戶，均以集合住宅方式於77年間興建
    ，距今已有17年，倘以該15戶集合住宅之起造總價3,310,40
    6 元計，則平均每1 戶之造價僅為220,693 元，原告請求之
    賠償金額顯已超過當年工程費用，亦比當年整個房屋拆除重
    建之費用高出甚多，顯不相當。再者，就結構技師公會所估
    算系爭建物之修復補強費用，係以94年度價格作為鑑驗之估
    算值，與系爭建物瑕疵應回復至77年度建造當時之價格為鑑
    驗及應加計建物使用已逾10餘年之折舊比例有別。縱認被告
    有賠償之責，仍應以實際修補方式為回復原狀之方法為之，
    並僅能以每戶造價為限定範圍。倘以金錢賠償方式為之，應
    予以折舊，始為適法等語，資為抗辯。(七)並為答辯聲明：(1)
    如主文所示。(2)如受不利判決，願供擔保，聲請宣告免為假
    執行。
四、兩造不爭執部分：
    (一)依台灣省結構技師公會之鑑定結果，系爭建物確因混凝土
      表層之水泥砂漿粉刷層之氯離子含量過高滲透入混凝土中
      ，使部分混凝土中之氯離子含量升高至超過規定，造成俗
      稱海砂屋現象。
    (二)鑑定報告中所指稱之「水泥砂漿粉刷層」，經本院進一步
      向台灣省結構技師公會函詢結果，該會以（94）省結技（
      六）根字第1628號函覆謂，其「粉刷層」應為起造當時之
      原始水泥砂漿粉刷層。
    (三)系爭建物係於78年2 月24日建築完成，78年4 月28日辦理
      建物所有權第1 次（保存）登記，並分別於78年5 月11日
      、同年6 月9 日辦理貸款設定抵押後交屋。
    (四)出賣人就其交付之買賣標的物有應負擔保責任之瑕疵，而
      其瑕疵係於契約成立後始發生，且應可歸責於出賣人之事
      由所致者，則出賣人除負物之瑕疵擔保責任外，同時構成
      不完全給付之債務不履行責任。
    (五)民法第226 條第1 項之規定，係以損害賠償請求權代替債
      務人原應給付之標的，其損害賠償之方法當應給付金錢，
      自無應適用民法第213 條第1 項所定回復原狀之問題。
五、兩造爭執部分：
    (一)原告之債務不履行損害賠償請求權是否已罹於時效？
    (二)系爭建物因瑕疵所致不完全給付之債務不履行是否可歸責
      於被告？
    (三)原告得否逕請求被告以金錢賠償之？
六、本院判斷：
    (一)原告之請求權尚未罹於時效：
　    按「請求權，因十五年間不行使而消滅。」「消滅時效，
      自請求權可行使時起算。」民法第125 條前段、第128 條
      前段分別定有明文。有關不完全給付損害賠償請求權之時
      效期間，民法並未為特別規定，自應適用有關15年消滅時
      效期間之規定。查，系爭建物於78年2 月24日建築完成，
      78年4 月28日辦理建物所有權第1 次（保存）登記，並分
      別於78年5 月11日、同年6 月9 日辦理貸款設定抵押後交
      屋，為兩造所不爭執，並有建物登記謄本在卷可按，且原
      告於92年間陸續發現有混凝土剝落及鋼筋腐蝕之情況，於
      92年3 月及93年9 月，分別經上開中央大學土保中心及台
      灣省結構技師公會予以鑑驗確定系爭建物因混凝土表層之
　　　水泥砂漿粉刷層之氯離子含量過高滲透入混凝土中，使部
  　　分混凝土中之氯離子含量升高至超過規定，造成俗稱海砂
   　 屋現象，有台灣省結構技師公會台省結技鑑字第1032號鑑
      定報告書在卷可按，從而，原告係於上開鑑定報告後，始
      知悉其對被告享有本件不完全給付之損害賠償請求權，其
      請求權之時效期間應自92年起算，縱認原告自受領系爭建
      物之給付辦理設定抵押貸款時即78年5 、6 月即知悉上開
      氯離子含量過高情形起算，距原告提起本件損害賠償請求
　　　權訴訟之93年3 月月30日（有卷附原告起訴狀上所蓋之本
　　　院收狀戳可參），均未逾15年之消滅時效期間，故被告時
  　　效抗辯自無理由。
　　(二)系爭建物於交付予原告時因已存在有氯離子含量過高之瑕
　　　疵，致被告所為之給付未能依債之本旨，乃不可歸責於被
　　  告：
    　1.被告對於原告於92年3 月間自行委請立中央大學土保中
　      心針對系爭建物採樣鑑定結果，認系爭建物樓板混凝土
        層之氯離子含量超過我國CNS 標準所定之每立方米0.3
        公斤。及於本院審理中，經本院再委託台灣省結構工程
        技師公會為鑑定，而該公會鑑定人員即結構技師會同兩
        造在系爭建物現場採樣、拍照、鑑測後，經該公會以93
        年11月30日，以台省結技鑑字第1032號鑑定報告函覆本
        院，同時並經兩造為言詞辯論，是該鑑定報告自應認屬
        實在。
    　2.次查前開台灣省結構技師公會台省結技鑑字第1032號鑑
        定報告略以：「依據中國國家標準CNS3090 規定，鋼筋
　　　　混凝土耐久性構件混凝土中最大水溶性氯離子含量（依
　　　　水溶法）不得大於0.3kg/m ，所有二樓板板底水泥砂漿
　　　　粉層之氯離子含量均超出規定值甚多，綜上研判標的物
　　　　原有之混凝土氯離子含量應符合規定值，但由於混凝土
　　　　表層之水泥砂漿粉刷層之氯離子含量過高並滲透入混凝
　　　　土中，使部分混凝土中之氯離子含量升高至超過規定，
　　　　造成俗稱海砂屋現象。」，是原告主張系爭建物氯離子
　　　  含量過高超過國家標準既有所據。
　　　3.再查前開鑑定報告中所指之「水泥砂漿粉刷層」係指起
　　  　造當時之原始水泥砂漿粉刷層，有上開鑑定機關於94年
        6 月10日以（94）省結技（六）根字第1628號函覆本院
        在卷可稽，是系爭建物契約成立後交付予原告時，即存
        有混凝土氯離子含量超過現行國家標準之情事存在。
　　　4.按買賣標的物，出賣人所負瑕疵擔保及無過失責任，其
　　　  原因在瑕疵擔保責任之目的在維持給付與對待給付之等
　      價，亦即確保買受人雖支付約定價金，即可取得具有約
        定或應有價值與效用之標的物。由買受人就其所負支付
　　　　價金之義務，無從不可歸責而免責，故一旦標的物有瑕
　　　　疵，縱然出賣人就瑕疵之生無故意或過失可言，仍應負
  　　　瑕疵擔保責任。而債務人不依債之本旨給付時，即發生
　　　　債務不履行問題，而在債務不履行發生時，係以債務人
  　　　有可歸責（即債務人履行其給付義務時，有無故意或過
　　　　失）之事由，為其負賠償責任之最基本要件。故出賣人
  　　　除負物之瑕疵擔保責任外，同時構成不完全給付之債務
　　　　不履行責任者，須其瑕疵係於契約成立後始發生，且因
  　　　可歸責於出賣人之事由所致者，最高法院77年度第7 次
　　　　民事庭會議著有決議，可見應就交付之買賣標的物負瑕
  　　　疵擔保責任之出賣人，非必同時構成不完全給付之債務
　　　　不履行責任，仍須探究該瑕疵是否符合：(1)發生於買賣
  　　　契約成立之後。(2)可歸責於出賣人之事由等要件，始足
　　　　論斷出賣人應否另須負擔不完全給付之債務不履行責任
　　　　。經查，有關混凝土氯離子含量之標準自59年5 月日公
　　　　布之預拌混凝土CNS 中國國家標準版本（按該版本於66
  　　　年6 月16日停止適用）、66年6 月16日修訂之版本（按
　　　　該版本於80年6 月25日停止適用）至80年6 月25日修訂
  　　　之版本（按該版本於83年7 月22日停止適用），均未予
　　　　以規定，直至83年7 月22日修訂之版本，經濟部中央標
　　　　準局才修訂相關國家標準，內政部並於84年1 月28日公
　　　　布「施工中建築物混凝土氯離子含量檢測實施要點」，
　　　　始規定鋼筋混凝土中最大氯離子含量不得超過0.3 ㎏/m
　　　　，為兩造所不爭執，是被告抗辯：系爭建物自興建迄完
  　　　工當時並未要求檢測混凝土氯離子含量之國家標準乙節
　　　　，應信為真實。被告雖為系爭建物之監造人，惟依誠信
　　　　原則及業界之習慣，並無檢測鹽質含量之義務，且依當
  　　　時工程界之水準，亦未注意混凝土表層之水泥砂漿粉層
　　　　之氯離子含量過高會滲透入混凝土中，使部分混凝土中
　　　　之氯離子含量升高至超過規定，自不能認為係可歸責於
  　　　被告之事由。故被告並無須對原告負損害賠償之責任。
　　　(三)縱被告須對原告負損害賠償責任，原告亦不得逕請求被
　　　  告以金錢賠償：
　    　按債務人不為給付者，債權人得聲請法院強制執行，並
　      請求損害賠償，固為88年4 月21日修正前民法第227 條
        所明定。惟債務之不給付，計有不能給付、遲延給付及
        不完全給付3 種形態。修正後之民法第227 條已將之明
        文化。惟設債務已屆清償期，而依債務本旨，債務人應
        為給付之標的物為特定物或金錢以外之代替物，除有不
        能給付之情形外，債務人僅有依債務本旨而為給付之義
        務，債權人不得任意變更債之內容，逕行請求債務人以
        金錢賠償其損害。至該條所定「並請求損害賠償」，其
        內涵應為債權人得請求債務人依債務本旨履行，如因遲
        延給付受有其他損害，並得請求損害賠償之意，非謂債
        權人得任意變更債之內容，逕行請求債務人以金錢賠償
        其損害。（最高法院78年度台上字第636 號判決可資參
        照）。本件系爭建物係屬預售屋之買賣，其契約既係在
        88年4 月21日民法第227 條修正前所簽訂，若於履行契
        約時發生不完給付之情形係可歸責於出賣人之事由所致
        ，自應視該不完全給付能否補正，而分別類推適用給付
        不能與給付遲延之規定，若係不能補正，則類推適用修
        正前民法第226 條第2 項之規定，買受人得拒絕受領該
        不完全給付，請求全部不履行之損賠賠償; 如願受領，
        則就因瑕疵所生損害，得請求賠償。若係得以補正即應
        類推適用給付遲延之法則，買受人得以拒絕受領該不完
        全給付而請求補正，並得請求賠償補正前所受之損害。
        據台灣省結構技師公會鑑定報告：「1.為避免混凝土塊
        掉落之危險或降低鋼筋銹蝕持續惡化現象，本鑑定案以
        已普遍有損害現象產生，且應急需改善或修補之樓層為
        主，評估修復補強費用。鋼筋腐蝕受損部分之處理原則
        如下8 號：(1)二樓樓板板底樑及柱表面水泥砂漿粉刷層
        全數敲除。(2)板底鬆動或凸起之混凝土塊敲除，鋼筋除
        銹。混凝土塊敲除處及已除銹完成之鋼筋以純水泥漿塗
        佈後，再以添加腐蝕抑制劑之水泥砂漿填補。(3)板底、
        樑及夾層柱先以鋼筋腐蝕抑制劑塗刷完成後，再以水泥
        砂漿粉刷回復原狀。10號：二樓樓板除陽台及樓梯外，
        全數敲除重作。二樓以外混凝土鬆動或凸起處：(1)鬆動
        或凸起之混凝土塊敲除，鋼筋除銹。混凝土塊敲除處及
        已除銹完成之鋼筋以純水泥漿塗佈後，再以添加腐蝕抑
        制劑之水泥砂漿填補。(2)埴補處先以鋼筋腐蝕抑制劑塗
        刷完成後，再以水泥砂漿粉刷回復原狀。2.其他裂損處
        理：(1)樑柱裂縫之修復：對於微裂部分，可重新粉刷或
        油漆；裂縫寬度大於0.3mm 者，應以環氧樹脂灌注縫隙
        ，再予粉刷或油漆。(2)板裂縫之修復：對於裂部分，可
        重新粉刷或油漆；裂縫寬度大於0.3mm 者，應以環氧樹
        脂灌注縫隙，再予粉刷或油漆。」，足見系爭建物之瑕
        疵確可作修復補強，再斟酌鑑定報告中亦研判系爭建物
        原有之混凝土氯離子含量應符合規定值，另取自樑之試
        體試驗結果氯離子含量均合於規定值，且樑、柱均未發
        現疑似主鋼筋銹蝕造成之縱向裂縫，因此研判目前樑、
        柱主結構體尚未有因混凝土氯離子含量過高造成鋼筋銹
        蝕而引致原有結構強度減損之顧慮等情，應認系爭建物
        尚可補正，是原告未先對被告為催告補正而逕為金錢賠
        償之請求，自屬無據。
      (四)綜上所述，系爭建物之瑕疵既係不可歸責於被告，則被
        告所為之給付縱未能依債之本旨而為不完全給付，原告
        亦不能主張依民法第227 條第1 項規定類推適用民法第
        226 條不能給付之規定，請求被告賠償，是原告請求被
        告賠償原告乙○○309,300 元、原告丁○○662,750 元
　　　　，及均自起訴狀繕本送達翌日起至清償日止，按年息5%
　　　  計算之利息，即於法無據，應予駁回，。
七、原告之訴既經駁回，其假執行之聲請即失所附麗，應併予駁
    回。
八、本件事證已臻明確，兩造其餘攻擊防禦方法，及所提出之各
    項證據資料，經審酌後，因認與判決之基礎無涉，且不影響
    判決之結果，爰不予以一一論述，附此敘明。
九、結論：原告之訴為無理由，依民事訴訟法第78條、第85條第
    1項前段，判決如主文。
中    華    民    國    94    年     9     月    21   日
                      民事第一庭法　官 　林淑鳳
上為正本係照原本作成。
如對本判決上訴，須於判決送達後20日內向本院提出上訴狀。
中　  華　　民　　國　　94　  年　　9 　   月　21     日
                                書記官 　黃楓茹
